臺灣高等法院臺中分院刑事判決　　　　95年度上易字第1606號
上　訴　人　臺灣臺中地方法院檢察署檢察官
上　訴　人
即　被　告　丁○○
上列上訴人因詐欺等案件，不服臺灣臺中地方法院95年度易字第
1470號中華民國95年10月17日第一審判決（起訴案號：臺灣臺中
地方法院檢察署94年度偵緝字第998、999、1000號；移送併辦案
號：臺灣臺南地方法院檢察署95年度偵緝字第876號、臺灣臺中
地方法院檢察署95年度偵字第18360號），提起上訴及移送併案
（臺灣台中地方法院檢察署95年度偵字第25971號、96年度偵字
第2388號），本院判決如下：
    主  文
原判決撤銷。
丁○○連續幫助連續意圖為自己不法之所有，以恐嚇使人將本人
之物交付，處有期徒刑陸月，如易科罰金，以銀元佰元即新台
幣玖佰元折算壹日。
    事  實
一、丁○○明知存摺及提款卡係供自己使用之重要理財工具，攸
    關個人債信，而行動電話係個人重要之聯繫工具，如交予他
    人使用，有供作財產犯罪用途之可能，一般人取得他人存摺
    及提款卡、行動電話之目的在於取得贓款及掩飾犯行不易遭
    人追查，而其在可預見姓名年籍不詳之成年人無故購買或借
    用他人帳戶及行動電話使用，可能以該購得之帳戶供作恐嚇
    取財及詐欺取財之受害人匯款指定帳戶之用，以該行動電話
    供作聯繫被害人並逃避查緝之用，且其發生並不違背丁○○
    之本意之下，竟仍基於幫助他人恐嚇取財及詐欺取財之不確
    定故意，並基於概括犯意，將其於民國九十四年七月二十六
    日，在台新國際商業銀行豐原分行所開立之帳號00000
    000000000號帳戶（下稱台新銀行帳戶）、於同年
    八月十二日，在臺中市農會軍功分部開立之帳號00000
    00000000號帳戶（下稱臺中市農會帳戶，起訴書贅
    載花蓮縣吉安鄉農會）、於同年八月五日，在華僑商業銀行
    北臺中分行開立之帳號00000000000000號帳
    戶（下稱華僑銀行帳戶）、其原在潭子鄉農會所開立之帳號
    0000000000000號帳戶（下稱潭子鄉農會帳戶
    ）及在大眾商業銀行豐原簡易分行所開立之帳號00000
    00000000號帳戶（下稱大眾銀行帳戶）、其於同年
    八月十二日，在豐原信用合作社市前分社開立之帳號000
    0000000000號帳戶（下稱豐原信合社帳戶）、其
　　原在台灣土地銀行豐原分行所開立之帳號00000000
  　0000號帳戶（下稱土地銀行帳戶）而取得之存摺、提款
    卡與密碼，及於九十三年十一月十五日，申請裝設之門號0
    000000000號之行動電話（含ＳＩＭ卡），先後
    於九十四年七月二十六日，將上開台新銀行帳戶（如附表編
    號一所示）、於同年八月五日將上開潭子農會帳戶、大眾
    銀行帳戶（如附表編號二所示）、於同年七、八月間某日
    ，將上開土地銀行帳戶（即如附表編號七）之存摺、提款卡
    及密碼，以每本帳戶新臺幣（下同）一千五百元之價格，在
    臺中縣某地，先後出賣並交付予姓名為「戚傢瑜」、其餘年
    齡、住所不詳、綽號「阿弟」之成年男子（下稱「阿弟」）
    ，又於同年八月十二日許，將上開臺中市農會帳戶、華僑
    銀行、及豐原信合社帳戶（即如附表編號三、四、六）之存
    摺、提款卡及密碼各以上開相同價格，在臺中縣某地，同時
    出賣並交付予「阿弟」，又於同年十月間某日，在台中縣
    某地，將上揭所申裝之行動電話門號之ＳＩＭ卡以一千元之
    代價，交付予「阿弟」使用（如附表編號五所示）。而「阿
    弟」於取得丁○○所交付之上揭帳戶存摺、提款卡、密碼及
    行動電話門號後，旋即由其所屬之詐騙、恐嚇集團中姓名年
    籍不詳之成年人基於意圖為自己不法之所有之概括犯意，於
    如附表編號一至三、六、七所示之時間，以如附表編號一至
    三、六、七所示之恐嚇方式，致如附表編號一至三、六、七
    所示之被害人壬○○、丙○○、戊○○、甲○○、庚○○等
    人（下稱壬○○等五人）心生畏懼，並先後匯如附表編號一
    至三、六、七所示之款項至上揭丁○○所開立之帳戶中（恐
    嚇取財之詳細時間、方式、金額均詳如附表編號一至三、六
    、七所示）。而該詐騙、恐嚇集團中姓名年籍不詳之成年人
    另基於意圖為自己不法之所有之概括犯意，於如附表編號四
    、五所示之時間，以如附表編號四、五所示之詐騙方式，致
    如附表編號四、五所示之被害人己○○、辛○○等二人（下
    稱己○○等二人）陷於錯誤，並先後匯如附表編號四、五所
    示之款項至上揭丁○○所開立之帳戶中（詐欺取財之詳細時
    間、方式、金額均詳如附表編號四、五所示）。嗣經壬○○
    等五人及己○○等二人發現有異，而報警循線查獲。
二、案經台中縣警察局豐原分局、臺中市警察局、第五分局、台
    北市政府警察局士林分局、台南縣警察局善化分局報請臺灣
    臺中、台南地方法院檢察署檢察官偵查起訴及移送併案審理
    。
    理  由
一、訊據被告丁○○對於上開犯罪事實均認罪坦承不諱，而如附
    表所示被害人遭恐嚇、詐欺取財之經過，亦經證人即被害人
    壬○○、丙○○、戊○○、己○○、辛○○、甲○○、庚○○於警詢中證述明確，並有被告上揭附表所示帳戶之申請資
　　料、郵政跨行匯款申請書、客戶往來交易明細表、台北縣三
　  重市農會匯款申請書、存摺影本、金山地區農會匯款申請書
    、電話通聯調閱查詢單、匯款申請書、大眾商業銀行交易資
    料、另案被告賴宏榮善化郵局帳戶之明細、被告之臺中市農
    會帳戶之存摺影本、開戶基本資料及通聯調閱查詢單、歷史
    交易清單等件附卷可稽。
二、按刑法上之故意，可分為直接故意與不確定故意（間接故意
    ），所謂「不確定故意」，係指行為人對於構成犯罪之事實
    ，預見其發生而其發生並不違背其本意者，刑法第十三條第
    二項定有明文。且衡諸常情，一般國人向金融機構開設帳戶
    或向電信公司申請電話門號，並無任何法令限制，若係正當
    用途，大可光明正大，自行申請供己使用，何必向他人收購
    ？又帳戶之用途係用來存提款項，而存摺、印章、提款卡、
    國民身分證等均係個人重要之物件，並具有一定金融交易目
    的及識別意義，一旦有人收購他人帳戶及上開物品供作不明
    使用，依一般認知，必是隱身幕後之使用人欲利用人頭帳戶
    掩飾犯行免於遭人追查，自極易於令人有與不法犯罪之目的
    相關之合理懷疑；而邇來，利用恐嚇綁架親友、佯稱退稅等
    詐欺取財之犯罪類型層出不窮，該等犯罪多數均係利用人頭
    帳戶作為出入帳戶，或由人頭電話為之，並經媒體廣為報導
    ，已成眾所週知之事，被告自無例外，被告自承並不知「阿
    弟」之真實姓名、聯絡地址，則被告既屬心智成熟之成年人
    ，豈有可能即輕率以交付自己申辦之行動電話門號或交付自
    己所有上揭帳戶之存摺、提款卡、密碼予該人，此顯與常情
    不符，顯然被告應可預見「阿弟」利用該帳戶、行動電話係
    為供向不特定人詐取財物之用，是被告顯可預見其行為將足
    以對借用帳戶、電話之人所實施之犯罪發生助力，被告具有
    幫助恐嚇取財、詐欺取財之不確定故意至為灼然，足認被告
    上揭之自白與事實相符，事證明確，被告犯行均堪認定。
三、新舊法比較部分：
（一）查本件被告所犯刑法第三百三十九條第一項、第三百四十
      六條第一項之規定，法定刑中得科或併科罰金刑，而被告
      行為後，九十四年二月二日修正公布之刑法業於九十五年
      七月一日施行，其中刑法第三十三條第五款關於主刑罰金
      已修正為：「罰金：新台幣一千元以上，以百元計算。」
      與修正前之規定：「罰金：（銀元）一元以上。」之規定
      相較，修正後關於罰金刑之法定範圍顯已提高，應以行為
      時之規定有利於被告，應依修正後刑法第二條第一項前段
      之規定，適用行為時之法律，即本件應依新修正刑法第二
      條第一項前段，適用行為時之修正前刑法第三十三條第五
      款有關於罰金之規定。
（二）被告行為後，上開新修正刑法已刪除第五十六條連續犯之
      規定，則被告之犯行，因行為後新法業已刪除連續犯之規
      定，此刪除雖非犯罪構成要件之變更，但顯已影響行為人
      刑罰之法律效果，自屬法律有變更，依新法第二條第一項
      規定，比較新、舊法結果，仍應適用較有利於被告之行為
      時法律即舊法論以連續犯（最高法院九十五年第八次刑事
      庭會議決議參照）。
（三）被告行為後，刑法第四十一條第一項前段已修正為：「犯
      最重本刑為五年以下有期徒刑以下之刑之罪，而受六個月
      以下有期徒刑或拘役之宣告者，得以新臺幣一千元、二千
      元或三千元折算一日，易科罰金。」與修正前之規定：「
　　　犯最重本刑為五年以下有期徒刑以下之刑之罪，而受六個
　　　月以下有期徒刑或拘役之宣告，因身體、教育、職業、家
  　　庭之關係或其他正當事由，執行顯有困難者，得以（銀元
      ）一元以上三元以下折算一日，易科罰金。」又被告行為
      時之易科罰金折算標準，修正前罰金罰鍰提高標準條例第
      二條（現已刪除）規定，就其原定數額提高為一百倍折算
      一日，則本件被告行為時之易科罰金折算標準，應以銀元
      三百元折算一日，經折算為新臺幣後，應以新臺幣九百元
      折算為一日。經比較修正前後之易科罰金折算標準，以修
      正前之規定，較有利於被告，則應依刑法第二條第一項前
      段，適用修正前刑法第四十一條第一項前段、及刪除前罰
      金罰鍰提高標準條例第二條規定，定其折算標準。
（四）被告行為後，刑法第五十五條關於想像競合之規定已修正
      為：「一行為而觸犯數罪名者，從一重處斷。但不得科以
      較輕罪名所定最輕本刑以下之刑。」，而修正前係規定：
      「一行為而觸犯數罪名者，從一重處斷。」，修正後關於
      加但書之限制，為法理之明文化，非屬法律變更。應依一
      般法律適用原則，適用裁判時法，即適用修正後刑法第五
      十五條有關於想像競合之規定（最高法院九十五年第八次
      、第二十一次刑事庭會議決議參照）。
（五）被告行為後，關於幫助犯之規定，上開新修正刑法第三十
      條已修正為：「幫助他人實行犯罪行為者，為幫助犯。雖
      他人不知幫助之情者，亦同。幫助犯之處罰，得按正犯之
      刑減輕之。」與修正前之規定：「幫助他人犯罪者，為從
      犯；雖他人不知幫助之情者亦同。從犯之處罰，得按正犯
      之刑減輕之。」之規定相較，修正前後之規定，對於被告
      並無有利或不利之情形，為法理之明文化，非屬法律變更
      。應依一般法律適用原則，適用裁判時法，即適用修正後
      刑法第三十條有關於幫助犯之規定（最高法院九十五年第
      二十一次刑事庭會議決議參照）。
四、又按連續幫助與幫助連續為不同之犯罪態樣，如基於概括犯
    意，多次幫助他人犯罪，為連續幫助，該幫助者有多次犯罪
    行為；如以一幫助行為，幫助他人連續犯罪，則為幫助連續
    ，就幫助犯而言，僅有一次犯罪行為；如幫助者以多次幫助
    行為幫助他人連續犯罪，則為連續幫助連續，該幫助犯及被
    幫助之正犯，均有多次之犯罪行為。被告基於幫助他人犯罪
    之意思，連續提供帳戶、行動電話門號供「阿弟」使用，而
    「阿弟」再連續以詐欺取財及恐嚇取財方法取得如附表所示
    被害人壬○○等人之財物，被告雖並未參與詐欺取財及恐嚇
    取財之犯行，然其顯係就他人之犯罪加以助力，參與詐欺取
    財、恐嚇取財構成要件以外之行為。復按刑法第三百四十六
    條第一項之恐嚇取財罪，與第三百三十九條第一項之詐欺取
    財罪，二者之區別，在於前者係施用使人心生畏怖之恐嚇手
    段，致被害人心生畏懼，明知不應交付財物而交付，後者則
    係施用詐術手段，使人陷於錯誤，誤信為應交付財物而交付
    。惟上開之恐嚇手段，常以虛假之事實為內容，故有時亦不
    免含有詐欺之性質，倘含有詐欺性質之恐嚇取財行為，足使
    人心生畏懼時，自應僅論以高度之恐嚇取財罪，殊無再適用
    詐欺取財罪之餘地，有最高法院八十四年度臺上字第一九九
    三號刑事判決可資參照。查本件被告幫助正犯所從事如附表
    編號一至三、六、七所示之犯行，係以虛假事實為內容之恐
    嚇手段，屬含有詐欺性質之恐嚇取財行為，應論以恐嚇取財
    罪之幫助犯。是核被告所為如附表編號四、五所示之犯行，
    係犯刑法第三十條第一項、第三百三十九條第一項之幫助詐
    欺取財罪，所為如附表編號一至三、六、七所示之犯行，核
    係犯刑法第三十條第一項、第三百四十六條第一項之幫助恐
    嚇取財罪。起訴書雖未記載如附表二、六、七所示之幫助恐
    嚇取財犯行、如附表編號五所示之幫助詐欺取財犯行，但此
    部分分別與起訴書所載如附表一、三所示之幫助恐嚇取財犯
    行、如附表編號四所示之幫助詐欺取財犯行，分別具有修正
    前連續犯之裁判上一罪關係，依審判不可分原則，為起訴效
    力所及，本院自應併予審理。被告上揭所為之多次幫助恐嚇
    取財及多次幫助詐欺取財罪，各時間緊接，方法相同，顯各
    係基於概括犯意反覆為之，亦各為連續犯，應各依修正前刑
    法第五十六條之規定，以一罪論，並各加重其刑。又被告係
    幫助該姓名年籍不詳之成年人犯詐欺取財罪及恐嚇取財罪，
    為幫助犯，各依修正後刑法第三十條第二項規定，按正犯之
    刑減輕之，並先加後減。被告同時、同地將上開臺中市農會
    帳戶、華僑銀行、及豐原信合社帳戶（即如附表編號三、四
    、六）之存摺、提款卡及密碼出賣予「阿弟」，係以一行為
    觸犯如附表編號三、六所示之幫助恐嚇取財罪與如附表編號
    四所示之幫助詐欺取財罪，為想像競合犯，應依修正後刑法
    第五十五條之規定，從一重之幫助恐嚇取財罪論處。原審對
    被告論罪科刑，固非無見，但原審未及審酌上訴後移送併案
    審理如附表六、七所示之部分，致未併為認定事實及量刑之
    審酌，尚有未洽，公訴人以此為由上訴，為有理由，被告之
    上訴雖無理由，本院仍應將原判決撤銷改判。爰審酌被告因
    貪圖小利，擅自提供七個金融機構帳戶及一個行動電話供他
    人非法使用，使犯罪難以查緝，等同助長犯罪，行為殊屬不
    當，及被告犯後尚能坦承犯行之態度等一切情狀，量處如主
    文所示之刑，並諭知易科罰金之折算標準，以資懲儆。
據上論結，應依刑事訴訟法第三百六十九條第一項前段、第三百
六十四條、第二百九十九條第一項前段，刑法第二條第一項前段
、修正前第五十六條、第三百三十九條第一項、第三百四十六條
第一項、修正前第三十三條第五款、修正後第三十條第一項、第
二項、修正後第五十五條、修正前刑法第四十一條第一項前段，
罰金罰鍰提高標準條例第一條前段、修正前罰金罰鍰提高標準條
例第二條，判決如主文。
本案經檢察官乙○○到庭執行職務。
中　　華　　民　　國　　96　　年　　2 　　月　　27　　日
            刑事第九庭    審判長法　官  陳  筱  珮
                                法　官  趙  春  碧
                                法　官  余  仕  明
上列正本證明與原本無異。
不得上訴。
                                書記官　林  玉  惠
中　　華　　民　　國　　96　　年　　3　　 月 　 1　 　日
附表：
┌──┬───┬───┬─────┬─────────┬──────────────────┬──────┐
│編號│日  期│被害人│被害金額  │轉入金融機構及帳號│恐嚇或詐騙方式                      │備註        │
│    │      │      │（新臺幣）│                  │                                    │            │
├──┼───┼───┼─────┼─────────┼──────────────────┼──────┤
│一  │九十四│壬○○│十萬元    │丁○○；          │由真實姓名、年籍不詳之成年人，於九十│            │
│    │年七月│      │          │台新銀行豐原分行；│四年七月二十九日，以電話向被害人恐嚇│            │
│    │二十九│      │          │帳號00000000000000│稱其子擔任友人之保證人，因無法還款，│            │
│    │日下午│      │          │                  │現其子人在渠等手上，要求被害人匯款，│            │
│    │一時許│      │          │                  │致被害人心生畏懼而匯款。            │            │
├──┼───┼───┼─────┼─────────┼──────────────────┼──────┤
│二  │九十四│丙○○│十萬元    │丁○○；          │由真實姓名、年籍不詳之成年人，於九十│            │
│    │年八月│      │          │潭子鄉農會，帳號  │四年八月十日，以電話向被害人恐嚇稱其│            │
│    │十日上│      │          │0000000000000（匯 │子為人作保，現人已遭扣留，需匯十萬元│            │
│    │午十時│      │          │款六萬元）；大眾銀│，致被害人心生畏懼而接續二次匯款共十│            │
│    │十分許│      │          │行豐原簡易分行，帳│萬元。                              │            │
│    │      │      │          │號0000000000000（ │                                    │            │
│    │      │      │          │匯款四萬元）      │                                    │            │
├──┼───┼───┼─────┼─────────┼──────────────────┼──────┤
│三  │九十四│戊○○│三萬元    │丁○○；          │由真實姓名、年籍不詳之成年人，於九十│            │
│    │年九月│      │          │臺中市農會軍功分部│四年九月九日，以電話向被害人恐嚇稱其│            │
│    │九日（│      │          │；帳號000000000000│孫積欠地下錢莊債務，現人在渠等手上，│            │
│    │原審誤│      │          │3                 │要被害人匯款，致被害人心生畏懼而匯款│            │
│    │載為十│      │          │                  │。                                  │            │
│    │一日）│      │          │                  │                                    │            │
│    │上午十│      │          │                  │                                    │            │
│    │一時三│      │          │                  │                                    │            │
│    │十分許│      │          │                  │                                    │            │
├──┼───┼───┼─────┼─────────┼──────────────────┼──────┤
│四  │九十四│己○○│二十二萬元│丁○○；          │由真實姓名、年籍不詳之成年人，於九十│            │
│    │年十一│      │          │華僑銀行北臺中分行│四年十月二十五日起，陸續以電話謊稱被│            │
│    │月八日│      │          │；帳號000000000000│害人參與摸彩中獎，要被害人先行匯款相│            │
│    │      │      │          │87                │關費用才能兌獎，被害人即依指示前往匯│            │
│    │      │      │          │                  │款後，始知受騙。                    │            │
├──┼───┼───┼─────┼─────────┼──────────────────┼──────┤
│五  │九十四│辛○○│六十四萬六│賴宏榮（另由檢察官│先由被告將其申辦之上開0000000000號行│            │
│    │年十一│      │千元      │聲請簡易判決處刑在│動電話以一千元代價出給「阿弟」，再由│            │
│    │月十五│      │          │案）；善化郵局帳號│賴宏榮以電話與被告丁○○上揭行動電話│            │
│    │日上午│      │          │000000000000000000│門號之接聽人即姓名不詳之成年男子聯繫│            │
│    │九時四│      │          │                  │出售帳戶存摺事宜後，隨即由真實姓名、│            │
│    │十分許│      │          │                  │年籍不詳自稱係臺灣高雄地方法院檢察署│            │
│    │      │      │          │                  │書記官之成年女子，於九十四年十一月十│            │
│    │      │      │          │                  │五日，以電話謊稱被害人係提供詐騙集團│            │
│    │      │      │          │                  │人頭帳戶，第一次傳喚被害人未出庭，為│            │
│    │      │      │          │                  │防止被害人脫產，要被害人將錢匯至賴宏│            │
│    │      │      │          │                  │榮所開立之郵局帳戶中，交由金融控管中│            │
│    │      │      │          │                  │心監控，隔日賴宏榮會將匯款交還，被害│            │
│    │      │      │          │                  │人即依指示前往匯款後，始知受騙。    │            │
├──┼───┼───┼─────┼─────────┼──────────────────┼──────┤
│六  │九十四│甲○○│四萬元    │丁○○；          │由真實姓名、年籍不詳之成年人，於九十│            │
│    │年八月│      │          │豐原信用合作社市前│四年八月二十六日，以電話向被害人恐嚇│            │
│    │二十六│      │          │分社；帳號        │稱其子因積欠地下錢莊債務而被綁架，要│            │
│    │日    │      │          │0000000000000     │求被害人匯款，致被害人心生畏懼而匯款│            │
│    │      │      │          │                  │。                                  │            │
├──┼───┼───┼─────┼─────────┼──────────────────┼──────┤
│七  │九十四│庚○○│六萬元    │丁○○；          │由真實姓名、年籍不詳之成年人，於九十│            │
│    │年八月│      │          │台灣土地銀行豐原分│四年八月二十三日，以電話向被害人恐嚇│            │
│    │二十三│      │          │行；帳號          │稱其女因積欠地下錢莊債務而被綁架，要│            │
│    │日    │      │          │000000000000      │求被害人匯款，致被害人心生畏懼而匯款│            │
│    │      │      │          │                  │。                                  │            │
└──┴───┴───┴─────┴─────────┴──────────────────┴──────┘
